【裁判字號】    97,簡上,42
【裁判日期】    971224
【裁判案由】    土地所有權移轉登記
【裁判全文】
臺灣苗栗地方法院民事判決              97年度簡上字第42號
上  訴  人  乙○○
被上 訴 人  丙○○
訴訟代理人  甲○○
上列當事人間請求土地所有權移轉登記事件，上訴人對於民國97
年8 月8 日本院苗栗簡易庭97年度苗簡字第385 號第一審判決提
起上訴，本院於民國97年12月17日言詞辯論終結，判決如下：
    主  文
上訴人之上訴及假執行之聲請均駁回。
第二審訴訟費用新臺幣壹仟伍佰元由上訴人負擔。
    事實及理由
一、上訴人起訴主張：
  (一)兩造係親兄弟，前分家時將苗栗縣大湖鄉○○段326 之5 地
    號土地（下稱326 之5 地號土地）、地目田，分歸被告所有
    ，同段326 之34地號土地（下稱326 之34地號土地）、地目
    建，則由上訴人、被上訴人及姪兒賴星印、賴星明4 人共有
    ，應有部分各為4 分之1 。於民國75年3 月11日，兩造簽訂
    切結書，被上訴人將原審卷第9 頁所示Ａ部分豬舍坐落之基
    地，以新臺幣（下同）25,000元出售予原告，當時未經測量
    ，以為豬舍長約3 丈9 尺，寬2 丈左右，又認豬舍係坐落32
    6 之5 地號土地上，故於切結書第1 條僅書寫326 之5 地號
    土地，而切結書第2 條約定：「在政府政令准予辦理地目變
    更或分割過戶時，甲方（即被上訴人）應無條件提供給乙方
    （即上訴人）所需辦理之證件、印章等，甲方不得藉故刁難
    」，土地法第30條原先就農地移轉承受人資格及身分限制之
    規定，已於89年1 月26日修正公布刪除，可認上開切結書之
    條件均已成就，為此依切結書之約定，請求被上訴人履行契
    約。
  (二)對被上訴人抗辯所為之陳述：
    民法第128 條規定：「消滅時效，自請求權可行使時起算」
    ，依切結書第2 條約定：「在政府政令准予辦理地目變更或
    分割過戶時，甲方（即被上訴人）應無條件提供給乙方（即
    上訴人）所需辦理之證件、印章等，甲方不得藉故刁難」可
    知，上訴人請求權行使時點為：政府政令准予辦理地目變
    更。分割過戶時，而326 之34地號土地係共有土地，共有
    人除兩造外，還有賴星印、賴星明，分割必須共有人全部同
    意，惟從75年3 月11日兩造簽訂切結書至今，政府法令並無
    准予辦理地目變更，而分割過戶部分，共有人於97年才願分
    割共有土地，是上訴人行使切結書之請求權，並無逾15年未
    行使之問題。
二、被上訴人之抗辯：
  (一)切結書明白記載：「甲方（即被上訴人）所有土地坐落大湖
    鄉○○段地號第326 之5 號田地目等壹筆土地內…」及「在
    政府政令准予辦理地目變更或分割過戶時…」等語，然於71
    年12月2 日326 之34地號土地即變更地目為「建地」，而切
    結書係在75年3 月11日簽訂，如依上訴人所稱出售範圍尚包
    括326 之34地號豬舍所坐落之土地，則簽約當時就可辦理持
    份比例之過戶，係因當時只有「農地」受農業發展條例限制
    而無法辦理過戶，切結書才會約定「在政府政令准予辦理地
    目變更或分割過戶時」，故切結書所約定之買賣標的應僅限
    於326 之5 地號土地。
  (二)切結書簽訂後，上訴人未曾給付其所稱之買賣價款，故亦未
    曾要求被上訴人將土地所有權辦理移轉登記，如今已經過22
    年方來主張履行契約，而民法第125 條規定之時效期間為15
    年，是本件時效已消滅，被上訴人得拒絕上訴人之請求。
三、本件原審對於上訴人之請求，判決上訴人敗訴，上訴人不服
    ，提起上訴，並聲明：(一)原判決廢棄。(二)被上訴人應將其所
    有326 之5 地號土地所有權應有部分10000 分之142 移轉登
    記予上訴人。(三)被上訴人應將其所有326 之34地號土地所有
    權應有部分4 分之1 中之應有部分1000分之87移轉登記予上
    訴人。(四)願供擔保，請准宣告假執行。被上訴人則聲明：上
    訴駁回。
四、兩造不爭執之事實：
  (一)326 之5 地號土地為被上訴人單獨所有，326 之34地號土地
    為上訴人、被上訴人、賴星明、賴星印所共有，每人應有部
    分各為4 分之1 。
  (二)兩造於75年3 月11日簽訂如原審卷第10頁所示之切結書。
五、經本院協同兩造整理並協議簡化本件之爭點為：(1)切結書內
    容所涉及之土地是否包括326 之34地號土地？(2)上訴人得否
    依切結書請求被上訴人將326 之5 地號土地應有部分10000
    分之142 、326 之34地號土地應有部分1000分之87移轉登記
    予上訴人？經查：
  (一)按解釋契約，固須探求當事人立約時之真意，不能拘泥於契
    約之文字，但契約文字業已表示當事人真意，無須別事探求
    者，即不得反捨契約文字而更為曲解（最高法院17年上字第
    1118號判例參照）。系爭切結書第1 條約定：「甲方（即被
    上訴人）所有土地坐落大湖鄉○○段地號第326 之5 號田地
    目等壹筆土地內現有舊豬舍長度約丈玖尺、寬度貳尺左右
    ，係乙方（即上訴人）現使用範圍舊豬舍為準」（見原審卷
    第10頁），已明確表示兩造簽訂切結書所約定之標的為326
    之5 地號土地（地目田），與326 之34地號土地（地目建）
    無涉，況切結書約定內容係要將豬舍占用之部分土地分割過
    戶予上訴人（詳如後段(二)所述），而被上訴人就326 之5 地
    號土地為單獨所有人，固有將該土地之部分分割過戶予他人
    之權，然被上訴人就326 之34地號土地僅為4 位共有人之1
    ，並無權限將共有土地之部分分割過戶予他人，衡情被上訴
    人當不致與上訴人為如此約定，是切結書內容所涉及之土地
    並不包括326 之34地號土地，應堪認定。
  (二)系爭切結書第2 條約定：「在政府政令准予辦理地目變更或
    分割過戶時，甲方（即被上訴人）應無條件提供給乙方（即
    上訴人）所需辦理之證件、印章等，甲方不得藉故刁難」（
    見原審卷第10頁），其中僅有「分割過戶」等語，而無「應
    有部分移轉過戶」或「持分移轉過戶」等字樣，且兩造於開
    庭時均表示簽訂切結書之用意係在買賣豬舍所占用之土地（
    見二審卷第30頁，至兩造就買賣之標的是否包括326 之34地
    號土地則有爭執），由上可知，系爭切結書之內容係使上訴
    人取得可向被上訴人請求將豬舍占用326 之5 地號土地之部
    分，分割過戶予上訴人之權利（惟因326 之5 地號土地面積
    僅1559平方公尺【有土地登記謄本可稽，見原審卷第6 頁】
    ，未逾0.25公頃，依現行農業發展條例第16條規定無從辦理
    分割，附帶說明），而非使上訴人取得可向被上訴人請求將
    326 之5 地號土地之部分應有部分，移轉過戶予上訴人之權
    利，是以上訴人請求被上訴人將326 之5 地號土地應有部分
    10000 分之142 移轉登記予上訴人，依上說明，並無理由，
    又切結書內容所涉及之土地既不包括326 之34地號土地，上
    訴人請求被上訴人將326 之34地號土地應有部分1000分之87
    移轉登記予上訴人，更屬無據，自不待言。
六、從而，上訴人依切結書之約定，請求被上訴人將326 之5 地
    號土地應有部分10000 分之142 、326 之34地號土地應有部
    分1000分之87移轉登記予上訴人，均無理由，原審為上訴人
    敗訴之判決，核無不合，上訴論旨，猶執前詞，指摘原判決
    不當，求予廢棄改判，洵非有據，應予駁回。另本件乃簡易
    訴訟程序之上訴審，一經裁判該事件即告確定，故無聲請假
    執行之必要及實益，上訴人有關假執行宣告之聲請，顯有誤
    會，應併予駁回。
七、本件事證已臻明確，上訴人雖以豬舍具體坐落位置、地號於
    另案326 之34地號土地分割共有物事件（本院97年度苗簡字
    第324 號）中尚未測出為由，聲請本院延展言詞辯論期日，
    然經本院當庭向上訴人確認，上訴人表示本件係請求土地應
    有部分之移轉登記，而非土地實測面積之分割過戶（見二審
    卷第84頁），並無等待地政人員上開實測結果之必要，故予
    駁回，另兩造其餘攻擊防禦方法及所提證據，亦經審酌，核
    與本件判決結果無影響，爰不逐一論述，併此敘明。
八、據上論結，本件上訴為無理由，依民事訴訟法第436 條之1
    第3 項、第449 條第1 項、第78條，判決如主文。
中    華    民    國    97    年    12    月    24    日
                  民事庭審判長法  官  詹 駿 鴻
                              法  官  黃 怡 玲
                              法  官  張 文 毓
以上正本證明與原本無異。
本判決不得上訴。
                              書記官  歐 明 秀
中    華    民    國    97    年    12    月    24    日


司法院資訊處製作；財團法人民間司法改革基金會備份。
